ACORDAO-COMPLETO-2329369

ACÓRDÃO 1301/2019 ATA 5/2019 - SEGUNDA CÂMARA

VISTOS, relatados e discutidos estes autos da Tomada de Contas Especial deflagrada pelo Ministério da Defesa, em nome, inicialmente, do Sr. Antenor Moreira Paz, ex-Prefeito do Município de Tefé/AM, e da empresa Construtora Paricá Ltda., em razão da inexecução parcial quanto aos recursos relativos ao Convênio 449/PCN/2011, alusivo ao Programa Calha Norte.
ACORDAM os Ministros do Tribunal de Contas da União, reunidos na Sessão da Segunda Câmara, ante as razões expostas pelo Relator, em:
9.1 com fundamento nos arts. 1º, inciso I, 16, inciso III, alínea c, 19, caput, e 23, inciso III, da Lei n. 8.443/1992, julgar irregulares as contas dos Srs. Antenor Moreira Paz e José Elenilto Ferreira Lima, assim como da Construtora Paricá Ltda., condenando-os, solidariamente, ao recolhimento das importâncias originárias abaixo discriminadas, com a fixação do prazo de 15 (quinze) dias, a contar das notificações, para comprovarem, perante o Tribunal (art. 214, inciso III, alínea a, do Regimento Interno) , o recolhimento das dívidas ao Tesouro Nacional, atualizadas monetariamente e acrescidas dos juros de mora devidos, calculados a partir das seguintes datas até a do respectivo recolhimento, na forma da legislação em vigor:
	VALOR ORIGINAL
	DATA DA OCORRÊNCIA

	R$ 109.177,93
	04/02/2014

	R$ 99.292,94
	14/05/2014

9.2 aplicar aos responsáveis retromencionados, individualmente, a multa do art. 57 da Lei 8.443/1992, no valor de R$ 25.000,00 (vinte e cinco mil reais) , com a fixação do prazo de 15 (quinze) dias, a contar da notificação, para comprovarem, perante o Tribunal (art. 214, inciso III, alínea a, do Regimento Interno/TCU) , o recolhimento das dívidas ao Tesouro Nacional, atualizadas monetariamente desde a data deste Acórdão até a do efetivo recolhimento, se forem pagas após o vencimento, na forma da legislação em vigor;
9.3 autorizar, caso requerido, nos termos do art. 26 da Lei 8.443/1992, c/c o art. 217 do Regimento Interno do Tribunal, o parcelamento das dívidas constante deste Acórdão em até 36 (trinta e seis) parcelas mensais e sucessivas, sobre as quais incidirão os correspondentes acréscimos legais (débito: atualização monetária e juros de mora; multa: atualização monetária) , esclarecendo ao responsável que a falta de pagamento de qualquer parcela importará no vencimento antecipado do saldo devedor, sem prejuízo das demais medidas legais;
9.4 autorizar, desde logo, nos termos do art. 28, inciso II, da Lei 8.443/1992, a cobrança judicial das dívidas, caso não atendidas as notificações;
9.5 encaminhar cópia deste Acórdão à Procuradoria da República no Estado do Amazonas, nos termos do § 3º do art. 16 da Lei 8.443/1992 c/c o § 7º do art. 209 do RI/TCU.

Tomada de Contas Especial instaurada pelo Ministério da Defesa, em nome do Sr. Antenor Moreira Paz, ex-Prefeito de Tefé/AM, e da empresa Paricá Ltda., em razão da execução parcial do objeto do Convênio 449/PCN/2011, que visava à construção de calçada, meio fio, sarjeta e drenagem no bairro do Abial.

Segunda Câmara

Município de Tefé/AM.

3. Entidade: Município de Tefé/AM.

13.1. Ministros presentes: Ana Arraes (Presidente), Augusto Nardes e Raimundo Carreiro.
13.2. Ministro-Substituto convocado: Marcos Bemquerer Costa (Relator).
13.3. Ministro-Substituto presente: André Luís de Carvalho.

ACORDAO-COMPLETO-2439089

Acórdão 3665/2021 - Segunda Câmara

ACORDAO-COMPLETO-2517746

Acórdão 18399/2021 - Segunda Câmara

ACORDAO-COMPLETO-2355676

Acórdão 3872/2019 - Segunda Câmara

MARCOS BEMQUERER

Cuidam os autos da Tomada de Contas Especial deflagrada pelo Ministério da Defesa, em desfavor, inicialmente, do Sr. Antenor Moreira Paz, ex-Prefeito de Tefé/AM, e da empresa Construtora Paricá Ltda., em razão da inexecução parcial quanto aos recursos relativos ao Convênio 449/PCN/2011 (Siconv 763404) , alusivo ao Programa Calha Norte (peça 1, p. 67/72) .
2.	De acordo com o Plano de Trabalho da peça 1 (p. 14/15) , previa-se a construção de calçada, meio fio, sarjeta e drenagem no bairro do Abial, na sede do Município, com o detalhamento do memorial descritivo do projeto básico (peça 2, p. 39-43) , com obras nas ruas Copacabana, São Paulo, Porto Alegre, Beira Mar, Cristóvão Colombo, Nova, 10 de Maio, Carreira, São Pedro, Samuel Fritz e Guanabara.
3.	Trago, a seguir, com os devidos ajustes de forma, excertos da instrução da peça 6, de autoria da então Secex/AM, que bem apresenta o histórico dos fatos:
"HISTÓRICO
2.	Conforme disposto na cláusula sexta do termo do convênio, foram previstos R$ 1.570.000,00 para a execução do objeto, dos quais R$ 1.500.00,00 (95,54%) pelo concedente e R$ 70.000,00 (4,46%) de contrapartida (peça 1, p. 48) .
3.	Os recursos federais deveriam ser repassados em duas parcelas nos valores de R$ 1.000.000,00 e R$ 500.000,00, devendo a convenente depositar a contrapartida na importância de R$ 35.000,00 cada. Dos recursos da União, somente a parcela de R$ 1.000.000,00 foi repassada (Banco do Brasil, agência 0577, conta 30222-8) , em 20/5/2013 (peça 1, p. 168) . A parcela de R$ 500.000,00 restou cancelada pelo concedente.
4.	O termo de convênio foi assinado em 21/12/2011. A vigência inicialmente foi de 360 dias a partir da liberação da parcela inicial, acrescidos de sessenta dias para apresentação da prestação de contas, conforme as cláusulas décima e décima segunda do termo de convênio (peça 1, p. 52) . Com o atraso na liberação e alterações posteriores, o ajuste vigeu no período de 20/5/2013 a 15/5/2014, com prestação de contas até 14/7/2014 (peça 1, p. 172) .
5.	Prestadas as contas no âmbito do Siconv, o concedente procedeu à vistoria para averiguar a execução física, gerando Laudo de Vistoria datado de 2/9/2014. O total de execução física alcançou 20,46% com serventia, opinião que é o embasamento da instauração desta tomada de contas especial (peça 3, p. 27-32) .
6.	O relatório do tomador das contas (peça 3, p. 184-217) e do controle interno (peça 3, p. 220-225) opinaram pela irregularidade das contas. Consta certificado de auditoria pela irregularidade (peça 3, p. 226) . Consta pronunciamento ministerial atestando haver tomado conhecimento (peça 3, p. 230) .
EXAME TÉCNICO
7.	Ocorrência: inexecução parcial do objeto pactuado.
7.1.	Situação encontrada: o projeto básico previu a execução de 8.479 metros de calçada, meio fio e sarjeta, conforme memorial descritivo. A Prefeitura de Tefé firmou contrato com a empresa Construtora Paricá Ltda. no valor de R$ 1.561.937,78 para execução da obra pelo regime de empreitada por preço global.
7.1.1.	Foram realizadas quatro medições e respectivos pagamentos:
	Medição
	Nota Fiscal
	Valor (R$) 
	Data Pagamento

	1
	052051
	33.921,88
	8/11/2013

	2
	052420
	192.448,96
	20/12/2013

	3
	052680
	212.084,17
	4/2/2014

	4
	000110
	99.292,94
	14/5/2014

	                    TOTAL
	537.747,95
	
7.1.2.	A execução financeira alcançou 34,43% (R$ 537.747,95 / R$ 1.561.937,78) .
7.1.3.	A vistoria promovida pelo concedente atestou execução física de 1.928 metros, o que corresponde a 22,74% da extensão prevista. No entanto, detectou defeitos de execução que foram estimados em 10%, reduzindo o percentual físico executado para 20,46%.
7.1.4.	Espera-se compatibilidade físico-financeira na execução dos convênios. Ressalta-se que o serviço era homogêneo em todas as vias beneficiadas, haja vista se constituírem, em seu núcleo, das etapas locação, aterro compactado, lastro de areia e concretagem.
7.1.5.	No entanto, a execução físico-financeira demonstrou descompasso de -13,97% (34,43% - 20,46%) do valor do contrato, o que equivale a R$ 218.202,71 (R$ 1.561.937,78 x 0,1397) .
7.1.6.	Durante a fase interna, foi dada oportunidade para justificar esse descompasso, sem, contudo, qualquer apresentação de documentação capaz de desfazer a conclusão da vistoria, motivo pelo qual se deve considerar a presunção de veracidade do laudo.
7.1.7.	Em relação ao restante do recurso transferido, consta nos itens 151 a 153 do relatório do tomador das contas que o prefeito sucessor recolheu todo o saldo juntamente com o rendimento da aplicação financeira (R$ 594.728,20) e adotou o procedimento regulamentar para eximir a responsabilidade da prefeitura. Desta forma, o concedente considerou regular a prestação de contas do saldo não utilizado, restando pendente tão somente as parcelas impugnadas.
7.2.	Objeto: Convênio 449/PCN/2011 (Siconv 763404) .
7.3.	Critério: art. 63, Lei 4.320/1964; art. 73, inciso I, alínea b, Lei 8.666/1993; art. 63, §1º, inciso II, alínea a, Portaria MPOG 127/2008; cláusula quinta, inciso II, letras a e b, do termo do convênio; cláusula oitava do Termo de Contrato 053/2012.
7.4.	Evidência: memorial descritivo do projeto básico (peça 2, p. 39-43) , Termo de Contrato 053/2012 (peça 1, p. 192-199) , laudo de vistoria (peça 3, p. 27-32) , Anotação de Responsabilidade Técnica 21518/2013 (peça 1, p. 159; peça 2, p. 132) , boletim de medição 1 e Nota Fiscal 052051 (peça 3, p. 13-14; peça 2, p .149-150) , boletim de medição 2 e Nota Fiscal 052420 (peça 2, p. 151-156) , boletim de medição 3 e nota fiscal 052680 (peça 3, p. 4-5; peça 2, p. 157-167) , boletim de medição 4 e nota fiscal 000110 (peça 2, p. 135-136; peça 2, p. 168-169) .
7.5.	Causa: não identificada.
7.6.	Efeito: descompasso entre o total pago e a quantidade de serviço executada.
7.7.	Responsável: Sr. Antenor Moreira Paz (CPF XXX.467.663-XX) , prefeito do município de Tefé/AM durante a gestão do convênio.
7.7.1.	Conduta: ordenar o pagamento integral das medições, porém sem que refletissem a execução física da obra, havendo discrepância para menos entre o físico e o financeiro.
7.7.2.	Nexo de causalidade: a autorização de pagamento integral possibilitou que o objeto fosse recebido em desacordo com o executado.
7.7.3.	Culpabilidade: é razoável afirmar a consciência do ato por parte do responsável, bem como a exigência de conduta diversa, pois deveria ter certificado que o serviço pago era compatível com o realizado.
7.8.	Responsável solidário: Construtora Paricá Ltda (CNPJ 03.686.945/0001-05) , empresa contratada.
7.8.1.	Conduta: receber pagamento integral de medição de serviço a maior do que o realizado.
7.8.2.	Nexo de causalidade: o recebimento integral indevido permitiu o pagamento de parcela não executada.
7.9.	Responsável solidário: embora não tenha sido arrolado na fase interna, a responsabilidade pelo dano ao erário recai também sobre o fiscal de execução da obra, com respectiva Anotação de Responsabilidade Técnica 21518/2013 emitida pelo Conselho Regional de Engenharia no Amazonas, Sr. Jose Elenilto Ferreira Lima (CPF XXX.131.883-XX) , engenheiro fiscal da obra.
7.9.1.	Conduta: atestar boletim de medição e respectiva nota fiscal de parcela da obra que foi realizada em quantitativo a menor.
7.9.2.	Nexo de causalidade: o atesto indevido de parcela da obra possibilitou que o objeto fosse recebido em desacordo com os documentos de liquidação da despesa.
7.9.3.	Culpabilidade: é razoável afirmar a consciência do ato por parte do responsável, bem como a exigência de conduta diversa, pois deveria ter certificado que o serviço executado estava de acordo com o boletim de medição e respetiva nota fiscal.
7.10.	Conclusão: devem ser citados os responsáveis solidários para que apresentem suas alegações de defesa, abrindo-lhes a oportunidade da ampla defesa e do contraditório.
7.11.	Valor do débito: deve corresponder ao percentual pago a maior em relação ao realizado, o que correspondeu a R$ 218.202,71. A esse valor deve-se aplicar a proporcionalidade da participação da União que foi de 95,54%. Assim, o débito corresponde a R$ 208.470,87 (R$ 218.202,71 x 0,9554) . Em virtude da solidariedade da empresa, esse valor deve ser atribuído na data dos pagamentos, do mais recente para o mais antigo, da seguinte forma: R$ 99.292,94 em 14/5/2014; R$ 109.177,93 em 4/2/2014."
4.	Assim, foi sugerida a citação dos responsáveis solidários, a seguir indicados, pelos valores descritos em seguida (peça 6) , dada a inexecução parcial do objeto pactuado no Convênio 449/PCN/2011 (Siconv 763404) :
	VALOR ORIGINAL
	DATA DA OCORRÊNCIA

	R$ 109.177,93
	4/2/2014

	R$ 99.292,94 
	14/5/2014

"Responsável 1:
Sr. Antenor Moreira Paz (CPF XXX.467.663-XX) , Prefeito do Município de Tefé/AM durante a gestão do convênio;
Conduta: ordenar o pagamento integral das medições, porém sem que refletissem a execução física da obra, havendo discrepância para menos entre o físico e o financeiro;
Nexo de causalidade: a autorização de pagamento integral possibilitou que o objeto fosse recebido em desacordo com o executado;
Culpabilidade: é razoável afirmar a consciência do ato por parte do responsável, bem como a exigência de conduta diversa, pois deveria ter certificado que o serviço pago era compatível com o realizado;
Responsável 2:
Construtora Paricá Ltda (CNPJ 03.686.945/0001-05) , empresa contratada;
Conduta: receber pagamento integral de medição de serviço a maior do que o realizado;
Nexo de causalidade: o recebimento integral indevido permitiu o pagamento de parcela não executada;
Responsável 3:
Jose Elenilto Ferreira Lima (CPF XXX.131.883-XX) , engenheiro fiscal da obra;
Conduta: atestar boletim de medição e respectiva nota fiscal de parcela da obra que foi realizada em quantitativo menor;
Nexo de causalidade: o atesto indevido de parcela da obra possibilitou que o objeto fosse recebido em desacordo com os documentos de liquidação da despesa;
Culpabilidade: é razoável afirmar a consciência do ato por parte do responsável, bem como a exigência de conduta diversa, pois deveria ter certificado que o serviço executado estava de acordo com o boletim de medição e respetiva nota fiscal".
5.	Adotada a medida citatória, foram expedidos os ofícios das peças 9 a 13 e 26 a 32. O Sr. Antenor Moreira Paz apresentou suas alegações de defesa por meio do documento inserto na peça 33 e a empresa Construtora Paricá Ltda., juntamente com o Sr. José Elenilto Ferreira Lima, encaminhou a defesa acostada à peça 44.
6.	A reinstrução dos autos, à peça 48, contemplou o exame das alegações enviadas ao Tribunal, que será reproduzida, em parte, a seguir, com os devidos ajustes de forma:
"Das alegações de defesa apresentadas pelo Sr. Antenor Moreira Paz (peça 33) 
10.	O afastamento sofrido pelo responsável em 29/08/2014 dificultou sobremaneira o acompanhamento mais detalhado dos processos de prestação de contas dos mais diversos órgãos (...) , [principalmente pelo fato de] que as primeiras notificações chegaram à Prefeitura de Tefé quando o responsável já não era mais gestor, sendo que apenas recebeu a primeira notificação por meio do Ofício 15041/DIAF/DPCN/SG-MD, em 29/12/2014.
11.	Ao tomar conhecimento da questão, uma vez que esta ainda se encontrava em procedimento interno, movido pelo órgão concedente, o responsável formulou sua resposta a fim de prestar esclarecimentos e resolver administrativamente, porém houve dúvidas de como poderia endereçar sua resposta ao Programa Calha Norte. Assim, efetuou ligação ao Ministério da Defesa e foi informado de que sua resposta deveria ser enviada ao endereço eletrônico que constava no cabeçalho do ofício (coap@defesa.gov.br) , e tal resposta foi de fato enviada em 26/2/2015. Após isso, o responsável acreditou que, com sua resposta devidamente enviada, tivesse havido de fato explicação e consequentemente o exaurimento da questão.
12.	Porém, em 12/05/2017, o responsável foi citado por este Tribunal, por meio do Ofício 0804/2017/TCU/Secex-AM. Quando isso ocorreu, constatou que o órgão concedente nunca tomou conhecimento de qualquer manifestação de sua parte na fase administrativa do processo. Assim, deduziu que o e-mail enviado contendo sua resposta não foi recebido pelo destinatário.
13.	Em se tratando da vistoria in loco realizada pelos fiscais, é importante frisar que a ação dos vistoriadores foi executada sob péssimas condições meteorológicas, com ameaças de fortes chuvas torrenciais, o que prejudicou bastante a visitação dos técnicos do Programa Calha Norte, que foram em helicóptero à cidade de Tefé e precisavam decolar antes do temporal previsto para o fim da tarde, então não conseguiram computar no laudo alguns trechos importantes e relevantes que foram executados pela Construtora Paricá.
14.	As calçadas, meios-fios e sarjetas foram executadas de acordo com os pagamentos realizados, e todas as patologias verificadas ou problemas normais da execução foram refeitos a tempo pela empresa Paricá, a pedido do responsável, por isso algum pequeno trecho foi verificado em execução quando da vistoria, atestando, em verdade, o cuidado com o objeto, e não sua execução parcial, como foi atestado. Logo, o que foi visto durante a fiscalização não se tratava de uma primeira construção de determinadas partes dos trechos visitados, e sim correções de determinados defeitos que se apresentaram, pois obviamente o responsável jamais deixaria que o objeto permanecesse sem que tivesse a qualidade contratada e esperada para o bom uso da população.
15.	O responsável contratou um engenheiro, o qual elaborou um relatório técnico sobre a obra em 20/8/2014, desta vez em melhores condições meteorológicos, indo rua por rua e trecho por trecho, realizando todas as medições e constatando, ao final, que 39,12% das obras foram executados.
16.	Essa discrepância teria ocorrido porque a equipe do Programa Calha Norte não percorreu todas as ruas nas quais foram realizados trabalhos, a exemplo da Rua São Pedro, da Rua Samuel Fritz e da Rua Guanabara, que não foram medidas nem mencionadas no laudo da vistoria como tendo sido percorridas, demonstrando que não foram visitadas, e tal ocorrido se deu devido às chuvas.
Análise
17.	Quanto à alegação de que teria enviado resposta ao endereço eletrônico coap@defesa.gov.br, o responsável não apresentou comprovação válida, uma vez que a imagem apresentada não contém a data de envio da mensagem nem é possível saber qual seria o conteúdo da pasta compactada que foi anexada (peça 33, p. 18) . A referida imagem apenas contém a data do sistema operacional, localizada no canto inferior direito da tela, entretanto, como essa data pode ser modificada a qualquer momento, não representa uma informação confiável.
18.	A alegação de que a execução das obras perfaz 39,12% do objeto conveniado também não socorre o responsável. As fotografias juntadas (peça 33, p. 41-53) constituem no máximo indícios, não suficientes para a comprovação almejada, eis que sequer pode-se afirmar que sejam fotografias efetivamente tiradas da obra do Convênio 449/PCN/2011 (Siconv 762304) . Ademais, ainda que se considerasse o laudo técnico de engenharia juntado pela empresa (peça 33, p. 30-40) apto a demonstrar a execução de 39,12% da obra, teria ainda que ser comprovado que a execução que excedeu os 20,46% do objeto constatados no 1º Laudo de Vistoria do Convênio foi realizada com os recursos do convênio (não com recursos adicionais repassados pela prefeitura ou outro órgão) , e que a parcela executada teria serventia. Como o responsável não fez essa demonstração, a alegação de que a execução das obras perfaz 39,12% do objeto licitado não retira sua responsabilidade.
19.	Quanto à ameaça de fortes chuvas torrenciais alegada pelo responsável, nada foi comprovado em sua defesa e nada foi mencionado à época da realização da vistoria, seja pelos fiscais do Programa Calha Norte seja pelos funcionários da prefeitura que acompanharam a visita. Assim, não há nada que corrobore a afirmação do responsável de que o clima estivesse ruim, muito menos que isso tenha interferido na qualidade do laudo de vistoria, que, ao contrário do afirmado pelo ex-gestor, abrange todas as ruas previstas no projeto técnico (peça 1, p. 138, e peça 3, p. 32) .
20.	Assim, analisadas suas alegações de defesa, conclui-se que não lograram afastar as imputações pelas quais o Sr. Antenor Moreira Paz foi citado. Portanto, permanecem os débitos relativos às ocorrências objeto da citação. (...) 
Das alegações de defesa apresentadas pela Construtora Paricá Ltda. e pelo Sr. José Elenilto Ferreira Lima (peça 44) 
23.	Os técnicos deixaram de computar diversos trechos importantes para a correta aferição da execução da obra. A equipe do Programa Calha Norte sequer vistoriou as seguintes ruas, que faziam parte do projeto básico: São Pedro, Travessa Porto Alegre, Samuel Fritz, Guanabara, Travessa Beira Mar e Nova I.
24.	Demonstra-se que um percentual muito superior ao afirmado pelo laudo de vistoria foi efetivamente executado. Conforme laudo técnico anexo (peça 44, p. 8-44) , de lavra do engenheiro civil Ruam Stayne Batalha Bastos, foram executados 34,56% da obra. Isso significa que, ao passo que recebeu 34,43% dos recursos financeiros, a empreiteira executou 34,56% do projeto básico, o que corresponde a um excedente de 0,13%. Desse modo, não há que se falar em inexecução do contrato, posto que a empreiteira executou parcela correspondente ao total de recursos efetivamente recebidos.
25.	A diferença entre os valores apontados na vistoria técnica do concedente e o laudo técnico anexo se deu em razão do fato de que a vistoria ocorreu sob péssimas condições meteorológicas e o Ministério da Defesa não vistoriou todas as ruas, o que prejudicou a aferição da quantidade da obra efetivamente executada.
26.	Nesse sentido, tampouco pode-se atribuir qualquer conduta ao engenheiro responsável pela fiscalização da obra, posto que as medições foram fidedignas à realidade de execução das obras pela empreiteira.
Análise
27.	Quanto à alegação de que fortes chuvas teriam prejudicado o trabalho da equipe do Programa Calha Norte, que não teria vistoriado todas as ruas que faziam parte do projeto básico, já foi realizada análise no item 19 desta instrução, uma vez que o Sr. Antenor Moreira Paz fez a mesma alegação. Assim, comparando a tabela do projeto técnico (peça 1, p. 138) e a tabela do anexo B do laudo de vistoria (peça 3, p. 32) , nota-se que todas as ruas foram visitadas, entretanto algumas não foram executadas, razão pela qual nenhuma porcentagem relativa a essas ruas foi considerada no cálculo do percentual executado.
28.	O laudo técnico apresentado pelos responsáveis concluiu que 34,56% do contratado teria sido executado, no que difere do laudo apresentado pelo Sr. Antenor Moreira Paz, que concluiu que o percentual executado seria de 39,12%. Isso demonstra a ausência de confiabilidade dos laudos apresentados pelos responsáveis. Assim, como os laudos apresentados nas defesas estão divergentes e como a argumentação apresentada não foi suficiente para demonstrar falhas no laudo da equipe do Programa Calha Norte, mantém-se o percentual de execução demonstrado pela equipe técnica do Ministério da Defesa.
29.	Desse modo, analisadas suas alegações de defesa, conclui-se que não lograram afastar as imputações pelas quais a Construtora Paricá e o Sr. José Elenilto Ferreira Lima foram citados. Portanto, permanecem os débitos relativos às ocorrências objeto da citação.
Dos elementos de responsabilização
30.	Detalha-se a seguir a irregularidade objeto da citação.
31.	Ocorrência: inexecução parcial do objeto pactuado.
31.1.	Situação encontrada: o projeto básico previu a execução de 8.479 metros de calçada, meio fio e sarjeta, conforme memorial descritivo. A Prefeitura de Tefé firmou contrato com a empresa Construtora Paricá Ltda. no valor de R$ 1.561.937,78 para execução da obra pelo regime de empreitada por preço global.
31.1.1.	Foram realizadas quatro medições e respectivos pagamentos:
	Medição
	Nota Fiscal
	Valor (R$) 
	Data Pagamento

	1
	052051
	33.921,88
	8/11/2013

	2
	052420
	192.448,96
	20/12/2013

	3
	052680
	212.084,17
	4/2/2014

	4
	000110
	99.292,94
	14/5/2014

	                    TOTAL
	537.747,95

31.1.2.	A execução financeira alcançou 34,43% (R$ 537.747,95/R$ 1.561.937,78) .
31.1.3.	A vistoria promovida pelo concedente atestou execução física de 1.928 metros, o que corresponde a 22,74% da extensão prevista. No entanto, detectou defeitos de execução que foram estimados em 10%, reduzindo o percentual físico executado para 20,46%.
31.1.4.	Espera-se compatibilidade físico-financeira na execução dos convênios. Ressalta-se que o serviço era homogêneo em todas as vias beneficiadas, haja vista se constituírem, em seu núcleo, das etapas locação, aterro compactado, lastro de areia e concretagem.
31.1.5.	No entanto, a execução físico-financeira demonstrou descompasso de -13,97% (34,43% - 20,46%) do valor do contrato, o que equivale a R$ 218.202,71 (R$ 1.561.937,78 x 0,1397) .
31.1.6.	Durante a fase interna, foi dada oportunidade para justificar esse descompasso, sem, contudo, qualquer apresentação de documentação capaz de desfazer a conclusão da vistoria, motivo pelo qual se deve considerar a presunção de veracidade do laudo.
31.1.7.	Em relação ao restante do recurso transferido, consta nos itens 151 a 153 do Relatório do Tomador das Contas que o prefeito sucessor recolheu todo o saldo juntamente com o rendimento da aplicação financeira (R$ 594.728,20) e adotou o procedimento regulamentar para eximir a responsabilidade da prefeitura. Dessa forma, o concedente considerou regular a prestação de contas do saldo não utilizado, restando pendente tão somente as parcelas impugnadas.
 (...) .
Da prescrição da pretensão punitiva
32.	Com relação à ocorrência da prescrição da pretensão punitiva, este Tribunal aprovou por meio do Acórdão 1441/2016-TCU-Plenário incidente de uniformização de jurisprudência em que firma o entendimento de que a matéria se subordina ao prazo prescricional de dez anos indicado no art. 205 do Código Civil, contado a partir da data de ocorrência da irregularidade a ser sancionada.
32.1.	No presente caso, o ato irregular foi praticado em 04/02/2014, data mais antiga de apropriação do débito, não tendo ocorrido, portanto, a prescrição da pretensão punitiva. Com a autorização em 26/04/2017 da realização da citação (peça 8) , ocorreu a interrupção do prazo prescricional, reiniciando-se a contagem do prazo de dez anos a partir dessa data, nos termos do art. 202, inciso I, do Código Civil".
7.	À vista das análises feitas, a então Secex/AM, em pareceres uniformes, apresenta a seguinte proposta de encaminhamento (peças 48 e 50) :
	7.1 com fundamento nos arts. 1º, inciso I, 16, inciso III, alíneas b e c, e § 2º da Lei 8.443/1992 c/c os arts. 19, caput, e 23, inciso III, da mesma lei, e com arts. 1º, inciso I, 209, incisos II e III, e § e 5º, 210 e 214, inciso III, do Regimento Interno/TCU, julgar irregulares as contas do Sr. Antenor Moreira Paz, ex-Prefeito, e condená-lo, em solidariedade com a Construtora Paricá Ltda., empresa contratada, e José Elenilto Ferreira Lima, engenheiro fiscal da obra, ao pagamento das quantias a seguir especificadas, com a fixação do prazo de 15 (quinze) dias, a contar das notificações, para comprovarem, perante o Tribunal (art. 214, inciso III, alínea a, do RI/TCU) , o recolhimento das dívidas aos cofres do Tesouro Nacional, atualizada monetariamente e acrescida dos juros de mora, calculados a partir da data discriminada até a do recolhimento, na forma prevista na legislação em vigor:
	VALOR ORIGINAL
	DATA DA OCORRÊNCIA

	R$ 109.177,93
	04/02/2014

	R$ 99.292,94
	14/05/2014

	7.2 aplicar aos responsáveis retromencionados, individualmente, a multa prevista no art. 57 da Lei 8.443/1992 c/c o art. 267 do Regimento Interno, com a fixação do prazo de quinze dias, a contar das notificações, para comprovarem, perante o Tribunal (art. 214, inciso III, alínea a, do RI/TCU) , o recolhimento das dívidas aos cofres do Tesouro Nacional, atualizada monetariamente desde a data do acórdão que vier a ser proferido até a do efetivo recolhimento, se for paga após o vencimento, na forma prevista na legislação em vigor;
	7.3 autorizar, desde logo, nos termos do art. 28, inciso II, da Lei 8.443/1992, a cobrança judicial da dívida, caso não atendida a notificação;
	7.4 autorizar, caso requerido, o pagamento da dívida em até 36 parcelas mensais e consecutivas, nos termos do art. 26 da Lei 8.443/1992 c/c o art. 217 do Regimento Interno, fixando o prazo de quinze dias, a contar do recebimento da notificação, para comprovar perante o Tribunal o recolhimento da primeira parcela, e de trinta dias, a contar da parcela anterior, para comprovar o recolhimento das demais parcelas, devendo incidir sobre cada valor mensal, atualizado monetariamente, os juros de mora devidos, na forma prevista na legislação em vigor;
	7.5 encaminhar cópia da deliberação que vier a ser proferida ao Procurador-Chefe da Procuradoria da República no Estado do Amazonas, nos termos do § 3º do art. 16 da Lei 8.443/1992 c/c o § 7º do art. 209 do Regimento Interno do TCU, para adoção das medidas que entender cabíveis, esclarecendo que o conteúdo completo do relatório e voto podem ser obtidos no endereço www.tcu.gov.br/acordaos.	
8.	O Ministério Público junto ao TCU, representado pelo Procurador Rodrigo Medeiros de Lima, à peça 51, anui à proposição da unidade técnica, sugerindo, em acréscimo, que a Construtora Paricá Ltda. e o Sr. José Elenilto Ferreira Lima (responsáveis pelo débito apurado nestes autos, em solidariedade com o Sr. Antenor Moreira Paz) também tenham as contas julgadas irregulares (cf. Acórdão 946/2013-TCU-Plenário, Rel. Ministro Benjamin Zymler) . Ademais, sugere seja informado aos responsáveis que a falta de recolhimento de qualquer parcela importará no vencimento antecipado do saldo devedor, a teor do § 2º do art. 217 do Regimento Interno (RI/TCU) .
	É o Relatório.

Lucca Fernandes Albuquerque, OAB/AM 11.712; Euríler Jubé Mesquita, OAB/AM 11.134; Gabriela Cristina Venturelli Mesquita, OAB/AM 12.102.

Procurador Rodrigo Medeiros de Lima.

TOMADA DE CONTAS ESPECIAL. CONVÊNIO COM O MINISTÉRIO DA DEFESA. PROGRAMA CALHA NORTE. OBRAS DE CONSTRUÇÃO DE CALÇADA, MEIO FIO, SARJETA E DRENAGEM. CONSTATAÇÃO DE BAIXA EXECUÇÃO DO AVENÇADO, APÓS FISCALIZAÇÃO DO CONCEDENTE. CITAÇÃO. APRESENTAÇÃO DE ALEGAÇÕES DE DEFESA QUE NÃO ELIDEM AS APURAÇÕES. IRREGULARIDADE DAS CONTAS, COM DÉBITO E MULTA. De acordo com a jurisprudência já assentada neste Tribunal, é dever dos responsáveis citados, em tomada de contas especial, trazer elementos probatórios coerentes e suficientes, que demonstrem, de forma inequívoca, o bom e correto emprego das verbas geridas, de acordo com as normas pertinentes.

TOMADA DE CONTAS ESPECIAL (TCE)

Secretaria do Tribunal de Contas da União no Estado do Amazonas - Sec/AM.

Em apreciação a Tomada de Contas Especial instaurada pelo Ministério da Defesa, em nome, inicialmente, do Sr. Antenor Moreira Paz, ex-Prefeito de Tefé/AM, e da empresa Construtora Paricá Ltda., em razão da inexecução parcial quanto aos recursos relativos ao Convênio 449/PCN/2011, alusivo ao Programa Calha Norte (peça 1, p. 67/72) .
2.	Para a execução do objeto, conforme disposto na Cláusula Sexta do Convênio, havia a indicação de aporte de R$ 1.570.000,00, dos quais R$ 1.500.000,00 (95,54%) pelo concedente e R$ 70.000,00 (4,46%) de contrapartida (peça 1, p. 48) . Dos recursos da União, somente a parcela de R$ 1.000.000,00 foi repassada, em 20/05/2013 (peça 1, p. 168) .
3.	Mediante o Plano de Trabalho da peça 1 (p. 14/15) , previu-se a construção de calçada, meio fio, sarjeta e drenagem no bairro do Abial, na sede do Município, no detalhamento e metragens indicadas no memorial descritivo do projeto básico da peça 2 (p. 39-43) , no total de 8.479 metros em obras nas ruas Copacabana, São Paulo, Porto Alegre, Beira Mar, Cristóvão Colombo, Nova, 10 de Maio, Carreira, São Pedro, Samuel Fritz e Guanabara.
4.	O Município de Tefé/AM firmou contrato com a empresa Construtora Paricá Ltda. no valor de R$ 1.561.937,78 para execução da obra pelo regime de empreitada por preço global.
5.	Foram realizadas quatro medições: boletim de medição 1 e Nota Fiscal 052.051 (peça 3, p. 13-14; peça 2, p .149-150) , boletim de medição 2 e Nota Fiscal 052.420 (peça 2, p. 151-156) , boletim de medição 3 e nota fiscal 052.680 (peça 3, p. 4-5; peça 2, p. 157-167) , boletim de medição 4 e nota fiscal 000.110 (peça 2, p. 135-136; peça 2, p. 168-169) , como tabela a seguir:
	Medição
	Nota Fiscal
	Valor (R$) 

	1
	052051
	33.921,88

	2
	052420
	192.448,96

	3
	052680
	212.084,17

	4
	000110
	99.292,94

	                    TOTAL
	537.747,95

6.	Prestadas as contas no âmbito do Siconv, o concedente procedeu à vistoria para averiguar a execução física, gerando Laudo de Vistoria datado de 02/09/2014, cuja cópia foi inserida à peça 3 (p. 27-32) .  
7.	As conclusões da fiscalização do órgão repassador embasaram a instauração desta TCE, motivo pelo qual mister se faz transcrever os achados correspondentes, cabendo consignar que a vistoria foi executada pelos responsáveis pelo Programa Calha Norte no Ministério da Defesa e acompanhada pelo Sr. Carlos Augusto Araújo dos Santos (Auxiliar do Prefeito) , o Sr. Hernane Ferreira Silva (Subsecretário de Obras) , a Sra. Aline Maria da Cás Rachid Pietro (Subprocuradora) , o Sr. Francisco Eduardo Freitas Amorin (Secretário de Infraestrutura) e a Sra. Karla Naise Batalha Sales (Agente de Controle Interno) :
"5.3. Constatações: A equipe de vistoria percorreu todas as ruas, a fim de verificar os serviços realizados. Verificou-se que a obra estava em execução. Na vistoria realizada foram encontradas as seguintes medidas: na Rua Beira Mar foram executados apenas 130m de calçada, meio fio e sarjeta; na Rua Porto Alegre foram executados apenas 400m de calçada, meio fio e sarjeta; na Rua São Paulo foram executados apenas 600m de calçada, meio fio e sarjetas; na Rua Copacabana foram executados 635m de calçada, meio fio e sarjetas; na Rua Cristóvão Colombo foram executados 163m de calçada, meio fio e sarjetas, totalizando 1.928m de ruas executadas. Não foram executados serviços na Rua Carreira, na Rua Nova e na Rua 10 de Maio. O material fotográfico obtido no local dos serviços que complementa este laudo se encontra no Anexo A. 
5.4. Condições de aceitabilidade: as calçadas, meio-fio e sarjetas se apresentam com acabamento final deficiente, pois foram encontradas diversas fissuras em todas as ruas vistoriadas. Provavelmente o tipo de material empregado está fora das especificações do projeto aprovado. 
6. Medição: a partir das observações listadas no item 5.3 deste Laudo, foi possível constatar que os serviços previstos no Projeto Básico foram parcialmente executados: 1.928m dos 8.479m do projeto aprovado. Descontando 10% das patologias encontradas, conforme o Anexo B (Cálculo da parcela executada do objeto) , o valor da parcela executada do objeto corresponde a 20,46% do valor previsto. Pode-se afirmar que a referida parcela possui serventia."
8.	Em relação ao restante do recurso transferido, consta do Relatório do Tomador de Contas que o prefeito sucessor recolheu todo o saldo juntamente com o rendimento da aplicação financeira (R$ 594.728,20) e adotou o procedimento regulamentar para eximir a responsabilidade do Município de Tefé/AM. 
9.	No âmbito deste Tribunal, foi delineado o laço de solidariedade entre os seguintes envolvidos e suas condutas, para fins de definição das responsabilidades pelo ressarcimento do débito: 
	a) o ex-Prefeito de Tefé, Sr. Antenor Moreira Paz, por ter ordenado o pagamento integral das medições, sem que refletissem a execução física da obra, havendo discrepância entre o cronograma físico e o financeiro; 
	b) José Elenilto Ferreira Lima, engenheiro fiscal das obras, que atestou os boletins de medição e a realização dos respectivos pagamentos de parcelas da obra realizadas em quantitativos menores; 
	c) Construtora Paricá Ltda., empresa contratada, que recebeu os pagamentos integrais de medições de serviços a maior do que o realizado.
10.	Quanto à quantificação do dano, o entendimento da unidade instrutiva foi no sentido de que deveria corresponder ao percentual pago a maior em relação ao realizado, R$ 218.202,71. Com a proporcionalidade prevista para a participação da União, de 95,54%, o débito quantificado equivale a R$ 208.470,87, cabendo destacar que, em vista da solidariedade da empresa, esse valor foi considerado a partir da data dos pagamentos, do mais recente para o mais antigo, da seguinte forma: R$ 99.292,94 em 14/05/2014; R$ 109.177,93 em 04/02/2014.
11.	Após as citações (peças 9 a 13 e 26 a 32) , foram oferecidas as respectivas alegações de defesa pelos responsáveis, que não lograram descaracterizar as ocorrências a eles atribuídas, conforme análise transcrita no item 6 do Relatório antecedente, cujas conclusões acolho como razões de decidir, sem prejuízo dos ajustes sugeridos pelo Ministério Público junto ao TCU (itens 7 e 8 do referido Relatório) .
12.	A defesa oferecida pelo ex-Prefeito, Sr. Antenor Moreira Paz (peça 33) , consistiu basicamente na alegação de envio, por e-mail, de respostas ao Ministério da Defesa sobre as pendências na prestação de contas, assim como na discussão sobre os percentuais de obras efetivamente executados, uma vez que, segundo o responsável, teria sido realizado 39,12% do total transferido pelo Ministério e que a equipe do Programa Calha Norte não teria percorrido todas as ruas planejadas, talvez devido às chuvas que ocorriam na ocasião.
13.	Tais argumentos foram devidamente rechaçados pela unidade instrutiva, porquanto, principalmente:
	13.1 o responsável não apresentou comprovação válida acerca do envio de correspondências eletrônicas ao órgão repassador, uma vez que a imagem apresentada não contém a data de envio da mensagem nem é possível saber qual seria o conteúdo da pasta compactada que foi anexada (peça 33, p. 18) ; a imagem apenas indica a data do sistema operacional, localizada no canto inferior direito da tela, dado não confiável, pois pode ser modificado a qualquer momento;
	13.2. relativamente à alegação de que a execução das obras perfaz 39,12% do valor repassado, não há respaldo documental neste feito, pois:
	a) as fotografias juntadas (peça 33, p. 41-53) não suficientes para comprovar que se refiram efetivamente às obras pactuadas mediante o Convênio 449/PCN/2011 em causa;
	b) o laudo técnico de engenharia acostado à peça 33 (p. 30-40) , que menciona os 39,12% de realização, não se presta a demonstrar que o percentual excedente aos 20,46% constatados no 1º Laudo de Vistoria do Ministério da Defesa teria serventia, tampouco que tais serviços tenham sido custeados com os recursos do convênio;
	c) a ausência de documentos bastantes inviabiliza o necessário vínculo causal entre a fonte de recursos e a alegada execução excedente;
	d) quanto ao argumento de que as chuvas teriam interferido na fiscalização do Ministério da Defesa, que não teria abrangido todas as ruas indicadas no Convênio, não assiste razão ao responsável; ao contrário do afirmado, cumpre ressaltar que o Laudo emitido pelo órgão repassador após vistoria (peça 1, p. 138, e peça 3, p. 32) compreendeu todas as ruas previstas no projeto técnico.
14.	No que diz respeito à Construtora Paricá Ltda. e ao engenheiro, Sr. José Elenilto Ferreira Lima, suas alegações de defesa foram oferecidas de forma conjunta, por meio do expediente da peça 44, e, de igual sorte ao ex-Prefeito, foram rebatidas pela unidade técnica.
15.	Esses responsáveis apresentaram argumentos assemelhados aos do Sr. Antenor Moreira Paz, como a questão das péssimas condições meteorológicas que teriam atrapalhado a fiscalização do Ministério da Defesa e não permitido a visita a todas as ruas em obras.
16.	A análise contida na alínea d do parágrafo 13 anterior esgota o assunto retromencionado, motivo pelo qual deixo de tecer considerações a respeito.
17.	A Construtora Paricá Ltda. e o engenheiro José Elenilto Ferreira Lima remetem, ainda, outro laudo de execução, acostado à peça 44 (p. 8-44) , da lavra do engenheiro civil Ruam Stayne Batalha Bastos, segundo o qual teriam sido construídos 34,56%, e não 20,46%, como indicado neste feito.
18.	Sobre tal argumento, resgato o correspondente tópico de exame da então Secex/AM:
"28.	O laudo técnico apresentado pelos responsáveis concluiu que 34,56% do contratado teria sido executado, no que difere do laudo apresentado pelo Sr. Antenor Moreira Paz, que concluiu que o percentual executado seria de 39,12%. Isso demonstra a ausência de confiabilidade dos laudos apresentados pelos responsáveis. Assim, como os laudos apresentados nas defesas estão divergentes e como a argumentação apresentada não foi suficiente para demonstrar falhas no laudo da equipe do Programa Calha Norte, mantém-se o percentual de execução demonstrado pela equipe técnica do Ministério da Defesa".
19.	Ante o exposto, cumpre a este Tribunal, na linha proposta pela unidade instrutiva, com os ajustes alvitrados pela Procuradoria, julgar irregulares as contas dos responsáveis citados, Sr. Antenor Moreira Paz, ex-Prefeito, Construtora Paricá Ltda., empresa contratada, e José Elenilto Ferreira Lima, engenheiro fiscal da obra, e condená-los, em solidariedade, ao pagamento das quantias identificadas no item 7 do Relatório antecedente, assim como aplicar aos envolvidos, individualmente, a multa prevista no art. 57 da Lei 8.443/1992.
	Dessarte, voto por que seja adotada a Deliberação que ora submeto a este Colegiado.
		T.C.U., Sala das Sessões, em 26 de fevereiro de 2019.  
MARCOS BEMQUERER COSTA
Relator